【裁判字號】    99,交聲更,64
【裁判日期】    991028
【裁判案由】    交管條例聲異
【裁判全文】
臺灣板橋地方法院交通事件裁定     99年度交聲更字第59-65號
原處分機關  交通部公路總局臺北區監理所
異  議  人
即受處分人  甲○○
上列受處分人即異議人因違反道路交通管理處罰條例案件，對於
交通部公路總局臺北區監理所所為如附表所示之裁決處分聲明異
議，本院於民國99年4 月30日以99年度交聲字第763 至770 號裁
定，異議人不服提起抗告，經臺灣高等法院於民國99年7 月30日
以99年度交抗字第1573、1579至1585號裁定將原裁定關於附表編
號1 至5 、7 、8 部分撤銷發回，本院更為裁定如下：
    主  文
原處分（即附表編號１至５、７、８所示之裁決處分）均撤銷。
    理  由
一、原處分意旨略以：異議人即受處分人甲○○所有之車牌號碼
    Z2-1516 號自用小型客貨車，先後於附表（編號6 除外，下
    同）所示之時地，發生附表所示之違規事實，經附表所示舉
    發機關逕行舉發，再由原處分機關交通部公路總局臺北區監
    理所板橋監理站為附表所示之裁罰云云。
二、異議意旨略以：上揭交通違規事實，係發生民國（下同）90
    至92年間，依行政罰法第27條、第45條之規定，其行政罰之
    裁處權，業已因3 年期間之經過而消滅，詎原處分機關仍對
    異議人為裁罰，於法殊有未合，爰請求撤銷原處分云云。
三、經查：
  (一)本件關於附表編號6 號部分，前經本院裁定駁回異議，異議
    人不服提起抗告，復經臺灣高等法院駁回抗告在案，有各該
    聲明異議狀、抗告狀、裁定書在卷足憑，是此部分異議業經
    駁回確定，本院爰不就此部分再為審酌，合先敘明。
  (二)按處理違反道路交通管理事件，有關文書送達之程序，依行
    政程序法之規定，道路交通管理處罰例第92條第3 項規定授
    權訂定之違反道路交通管理事件統一裁罰基準及處理細則第
    5 條定有明文（90年1 月1 日起施行）；次按送達，於應受
    送達人之住居所、事務所或營業所為之，於應送達處所不獲
    會晤應受送達人時，得將文書付與有辨別事理能力之同居人
    、受僱人或應送達處所之接收郵件人員，應受送達人或其同
    居人、受雇人、接收郵件人員無正當理由拒絕收領文書時，
    得將文書留置於應送達處所，以為送達，送達，不能依上述
    二種方式送達者，得將文書寄存送達地之地方自治或警察機
    關，並作送達通知書兩份，一份黏貼於應受送達人住居所、
    事務所、營業所或其就業處所門首，另一份交由鄰居轉交或
    置於該送達處所信箱或其他適當位置，以為送達，此寄存送
    達由郵政機關為送達者，得將文書寄存於送達地之郵政機關
    ，行政程序法第72條第1 項前段、第73條第1 項、第3 項、
    第74條第1 項、第2 項分別定有明文（90年1 月1 日起施行
    ）；再按依一定事實，足認以久住之意思，住於一定之地域
    者，即為設定其住所於該地，為民法第20條第1 項所明定，
    是主觀上有久住一定地域之意思，客觀上有住於一定地域之
    事實，該一定之地域即為住所，故住所並不以登記為要件，
    戶籍地址乃依戶籍法所為之登記事項，與住所之設定係屬兩
    事，亦非認定住所之唯一標準，最高法院著有96年度台上字
    第5549號刑事判決可資參照。本件附表編號1 至5 、7 、8
    所示之各該裁決書，均係原處分機關以付郵方式送達至異議
    人斯時之戶籍地址（桃園縣龜山鄉○○○街4 號），並由郵
    政機關將該等裁決書寄存於送達地之郵政機關而為送達等節
    ，固有送達證書影本7 紙及異議人戶籍基本資料暨遷徙資料
    查詢結果3 紙可資佐證，惟異議人自90年間起迄今均持續居
    住於臺北縣泰山鄉○○路○ 段431 巷12之1 號，上開戶籍地
    址（桃園縣龜山鄉○○○街4 號）為其胞兄所有之房屋，僅
    係供出租他人之用，異議人與其胞兄均未曾居住於該戶籍址
    等情，業據異議人於本院訊問時陳明在卷（參見本院99年9
    月6 日訊問筆錄第2 頁），參諸本件附表編號6 所示之裁決
    書，早於93年3 月29日，即已因異議人遷移新址致住居所不
    明之原因，由原處分機關依公示送達方式而為送達，有交通
    部公路總局公告影本1 份在卷足憑，益徵異議人此部分所陳
    內容並非子虛，該戶籍地址既非被告斯時之住居所，原處分
    機關不察仍向該址為送達，自難認其送達為合法，此外，復
    查無其他事證足以證明異議人確有實際收受附表編號1 至5
    、7 、8 所示各該裁決書正本之情形，本件關於此等部分之
    異議期間乃無從開始起算，亦無從認定異議人就此等部分聲
    明異議有逾越法定異議期間之情事。綜上，本件異議人就附
    表編號1 至5 、7 、8 所示部分聲明異議尚屬合法，本院應
    就此等部分為實體審認。至道路交通安全規則第23條第1 項
    雖明定汽車所有人地址如有變更應向公路監理機關辦理登記
    ，而本件異議人確未依上開規定辦理車籍地址變更登記，惟
    此等情事僅屬應否依道路交通管理處罰條例第16條第1 項第
    1 款規定（各項異動，不依規定申報登記）處罰之問題而已
    ，尚不得執此遽認本件附表編號1 至5 、7 、8 所示裁決書
    僅向異議人之上開戶籍地址送達，即已踐履合法通知送達之
    程序，質言之，原處分機關仍應依上揭行政程序法之規定向
    異議人之實際住居所送達或依同法第78條規定為公示送達，
    方屬合法，併此敘明。
  (三)按行政罰之裁處權，因3 年期間之經過而消滅，其期間自違
    反行政法上義務之行為終了時起算，行政罰法第27條第1 項
    、第2 項定有明文，又95年2 月5 日行政罰法施行前違反行
    政法上義務之行為應受處罰而未經裁處，於該法施行後裁處
    者，仍適用該法除第15條、第16條、第18條第2 項、第20條
    及第22條規定以外之規定，其裁處權時效，自該法施行之之
    起算，同法第45條復定有明文。本件附表編號1 至5 、7 、
    8 所示裁決處分之時間，距離各該交通違規行為之時間，雖
    均已逾3 年（詳如附表所示），惟其中附表編號1 至5 部分
    ，係原處分機關於95年2 月5 日行政罰法施行之前裁處者，
    且不合於上開行政罰法第45條所定法律溯及適用之例外情形
    ，依法律不溯及既往之原則，自難認原處分機關於行政罰法
    施行前所為之該等裁處有何裁處權消滅之情事，又附表編號
    7 、8 部分，原處分機關雖於95年2 月5 日行政罰法施行後
    始為裁處，惟其核屬上開行政罰法第45條第1 項所定之情形
    ，依該條第2 項規定，其裁處權時效之3 年期間，應自行政
    罰法施行之日（95年2 月5 日）起算，是原處分機關於裁處
    權時效期間內之95年5 月5 日、95年12月11日分別為該等裁
    處，亦難認有何裁處權消滅之情事。綜上，異議人主張本件
    附表編號1 至5 、7 、8 所示部分之行政罰裁處權業已因3
    年期間之經過而消滅一節，並不足採。
  (四)按道路交通管理處罰條例所定罰鍰之處罰，行為人接獲違反
    道路交通管理事件通知單後，於15日內得不經裁決，逕依同
    條例第92條第3 項之罰鍰基準規定，向指定之處所繳納結案
    ，不服舉發事實者，應於15日內，向處罰機關陳述意見，其
    不依通知所定期限前往指定處所聽候裁決，且未依規定期限
    繳納罰鍰結案或向處罰機關陳述意見者，處罰機關得逕行裁
    決之，同條例第9 條第1 項定有明文，而依道路交通管理處
    罰條例第92條第3 項規定授權訂定之「違反道路交通管理事
    件統一裁罰基準表」，係以受處罰人於「應到案期限內」或
    「逾該期限若干日」始繳納罰鍰或到案聽候裁決，作為決定
    裁罰金額高低之標準，此等法規效果之發生，皆以舉發違反
    道路交通管理事件通知單（下簡稱：舉發單）有合法送達行
    為人為前提，故若舉發通知單送達程序不合法，道路交通管
    理處罰條例第9 條第1 項規定之15日期限即無從起算，自亦
    無逾應到案日期之問題，在此情況下，乃無逕行裁決處罰規
    定之適用。次按處理違反道路交通管理事件，有關文書送達
    之程序，應依行政程序法之規定，已如上述，且異議人自90
    年間起迄今均持續居住於臺北縣泰山鄉○○路○ 段43 1巷12
    之1 號一節，亦如上述，然觀諸本件附表編號1 至5 、7 所
    示之舉發單，其所記載之車主地址均為「臺北縣泰山鄉○○
    街47巷5 弄19號」，該址係異議人於89年12月1 日以前之戶
    籍地址，有該等舉發單（含影本）、異議人戶籍基本資料暨
    遷徙資料查詢結果附卷可稽，則各該舉發機關是否確有依上
    開行政程序法之規定將該等舉發單合法送達予異議人，已非
    無疑，再參諸本院依職權向開立該等舉發單之舉發機關調取
    送達資料後，各該舉發機機均函覆稱該等送達資料早已屆滿
    保存年限而銷毀等語（參見卷附各該舉發機關之回函），暨
    異議人於本院訊問時陳稱其係遲至接獲行政執行署之強制執
    行通知時，始知悉本件交通違規之事等語（參見本院99年9
    月6 日訊問筆錄第2 頁），益徵本件附表編號1 至5 、7 所
    示之舉發單是否確有合法送達予異議人收受，顯非無疑，本
    院實無從遽認該等舉發單業已合法送達予異議人；又附表編
    號8 所示之舉發單，其所記載之車主地址亦為「臺北縣泰山
    鄉○○街47巷5 弄19號」，經原舉發機關付郵送達後，郵務
    機關以「查無此人」退回該舉發單，原舉發機關遂改以公示
    送達方式而為送達等節，固有該舉發單、桃園縣政府警察局
    99年9 月16日桃警交字第0990083266號函暨所附其辦理公示
    送達之相關資料在卷可憑，惟觀諸其辦理公示送達公告之時
    間（92年11月28日），已明顯逾越該舉發單所定應到案日期
    （92年10月7 日），原舉發機關復未另定或遞延其應到案日
    期，則縱令該舉發單業已依公示送達方式合法送達予異議人
    ，異議人亦無從依上揭規定於限期內繳納罰鍰或到案聽候裁
    決，原舉發機關之此項疏失顯已使其公示送達程序發生重大
    瑕疵，且嗣亦未經補正或回復，本院自無從認定附表編號8
    所示之舉發單業已合法送達予異議人。綜上，本件附表編號
    1 至5 、7 、8 所示舉發單之送達程序於法尚有未合，均不
    生合法送達之效力，揆諸上揭說明，原處分機關應不得對異
    議人為裁罰，詎其仍逕為如附表編號1 至5 、7 、8 所示之
    裁決處分，自應認該等裁決處分均有違誤。
  (五)綜上所述，本件異議人聲明異議所執之理由雖不成立，惟附
    表編號1 至5 、7 、8 所示之裁決處分於法既有違誤，自應
    由本院予以撤銷，以資救濟，復因附表編號1 至5 、7 、8
    所示之舉發單均未經合法送達，須由原舉發機關將各該舉發
    單合法送達予異議人後，再視異議人是否依道路交通管理處
    罰條例第9 條第1 項規定自動繳納罰鍰或到案聽候裁決，以
    為處理，是本院尚無從自為裁定。另道路交通管理處罰條例
    第90條所定之「逾3 個月不得舉發」，係以警員填掣舉發單
    並交郵之日為計算基準（交通部86年5 月30日（86）交路字
    第026083號函參照），是本件舉發是否有逾3 個月期限之問
    題，宜由各該舉發機關併為審酌注意，附此敘明。
據上論斷，應依道路交通管理處罰條例第87條第2 項，道路交通
案件處理辦法第20條前段，裁定如主文。
中    華    民    國    99    年    10    月    28  日
                    交通法庭  法  官  王屏夏
以上正本證明與原本無異。
如不服本裁定應於送達後5日內向本院提出抗告狀。
                              書記官  林進煌
中    華    民    國    99    年    10    月    29  日
附  表：
┌──┬─────┬───────┬────────┬────────┬──────┬────┐
│編號│案號      │ 裁決書字號   │舉發單位        │違規事實        │違規時地    │罰鍰金額│
│    │          ├───────┼────────┤                │            │        │
│    │          │ 裁決日期     │舉發日期及單號  │                │            │        │
├──┼─────┼───────┼────────┼────────┼──────┼────┤
│ 1  │99交聲763 │北監自裁字裁40│內政部警政署國道│道路交通管理處罰│90年11月24日│6,000元 │
│    │          │-ZH0000000號  │公路警察局國道第│條例第33條第1 項│15時26分許、│        │
│    │          │              │八警察隊田寮分隊│在高速公路超速行│國道十號公路│        │
│    │          ├───────┼────────┤駛              │西向17公里處│        │
│    │          │94年7 月8 日  │90年12月21日公警│                │            │        │
│    │          │              │局交字第ZH007689│                │            │        │
│    │          │              │8 號            │                │            │        │
├──┼─────┼───────┼────────┼────────┼──────┼────┤
│ 2  │99交聲764 │北監自裁字裁40│內政部警政署國道│道路交通管理處罰│90年12月2 日│6,000元 │
│    │          │-ZE0000000號  │公路警察局國道第│條例第33條第1 項│10時11分許、│        │
│    │          │              │五隊新市分隊    │在高速公路超速行│國道一號公路│        │
│    │          ├───────┼────────┤駛              │南向312 公里│        │
│    │          │94年7 月8 日  │90年12月19日公警│                │200公尺處   │        │
│    │          │              │局交字第ZE018244│                │            │        │
│    │          │              │6 號            │                │            │        │
├──┼─────┼───────┼────────┼────────┼──────┼────┤
│ 3  │99交聲765 │北監自裁字裁40│內政部警政署國道│道路交通管理處罰│90年12月15日│6,000元 │
│    │          │ZE0000000號   │公路警察局國道第│條例第33條第1 項│7 時49分許、│        │
│    │          │              │五隊新市分隊    │在高速公路超速行│國道一號公路│        │
│    │          ├───────┼────────┤駛              │南向312 公里│        │
│    │          │94年7 月8 日  │91年1 月2 日公警│                │150公尺處   │        │
│    │          │              │局交字第ZE018696│                │            │        │
│    │          │              │1 號            │                │            │        │
├──┼─────┼───────┼────────┼────────┼──────┼────┤
│ 4  │99交聲766 │北監自裁字裁40│內政部警政署國道│道路交通管理處罰│91年1 月18日│6,000元 │
│    │          │-ZH0000000號  │公路警察局國道第│條例第33條第1 項│13時18分許、│        │
│    │          │              │八警察隊        │在高速公路超速行│國道三號公路│        │
│    │          ├───────┼────────┤駛              │北向284 公里│        │
│    │          │94年7 月8 日  │91年2 月28日公警│                │處          │        │
│    │          │              │局交字第ZH300643│                │            │        │
│    │          │              │6 號            │                │            │        │
├──┼─────┼───────┼────────┼────────┼──────┼────┤
│ 5  │99交聲767 │北監自裁字裁40│內政部警政署國道│道路交通管理處罰│90年12月16日│6,000元 │
│    │          │-ZH0000000號  │公路警察局國道第│條例第33條第1 項│12時9 分許、│        │
│    │          │              │八警察隊        │在高速公路超速行│國道十號公路│        │
│    │          ├───────┼────────┤駛              │西向17公里處│        │
│    │          │94年7 月8 日  │90年1 月18日公警│                │            │        │
│    │          │              │局交字第ZH008082│                │            │        │
│    │          │              │0 號            │                │            │        │
├──┼─────┼───────┼────────┼────────┼──────┼────┤
│6   │99交聲768 │北監自裁字裁40│交通部公路總局臺│道路交通管理處罰│91年10月28日│1,400 元│
│    │          │-000000000號  │北區監理所      │條例第17條第1 項│0時0分許    │並註銷牌│
│    │          ├───────┼────────┤不依限期參加定期│            │照，則令│
│    │          │93年1 月28日  │                │檢驗            │            │檢驗    │
├──┼─────┼───────┼────────┼────────┼──────┼────┤
│7   │99交聲769 │北監自裁字裁40│內政部警政署國道│道路交通管理處罰│92年3 月8 日│6,000元 │
│    │          │-ZB0000000號  │公路警察局國道第│條例第33條第1 項│13時0 分許、│        │
│    │          │              │二警察隊        │在高速公路超速行│國道一號公路│        │
│    │          ├───────┼────────┤駛              │南下74公里處│        │
│    │          │95年5 月5 日  │92年3 月27日公警│                │            │        │
│    │          │              │局交字第ZB026979│                │            │        │
│    │          │              │9 號            │                │            │        │
├──┼─────┼───────┼────────┼────────┼──────┼────┤
│8   │99交聲770 │北監自裁字裁40│桃園縣政府警察局│道路交通管理處罰│92年8 月11日│2,400元 │
│    │          │-D00000000號  │交通隊          │條例第40條第1 項│15時52分許、│        │
│    │          ├───────┼────────┤駕駛人行車速度，│桃園縣龜山鄉│        │
│    │          │95年12月11日  │92年8 月28日桃警│超過規定之最高時│忠義路優加力│        │
│    │          │              │交相字第D0000000│速20公里以上    │加油站前    │        │
│    │          │              │3 號            │                │            │        │
└──┴─────┴───────┴────────┴────────┴──────┴────┘

司法院資訊處製作；財團法人民間司法改革基金會備份。
